ACORDAO-COMPLETO-2368973

ACÓRDÃO 2336/2020 ATA 33/2020 - PLENÁRIO

VISTOS, relatados e discutidos este processo de Tomada de Contas Especial instaurada em atendimento à determinação exarada no Acórdão 1350/2016-TCU-Plenário, no âmbito do processo de representação TC Processo 017.302/2012-9, o qual versava sobre irregularidades atinentes à execução do Programa Nacional de Alimentação Escolar - PNAE, no município de Poço das Trincheiras (AL) , no exercício de 2010;
ACORDAM os Ministros do Tribunal de Contas da União, reunidos em sessão do Plenário, ante as razões expostas pelo Relator, e com fundamento nos arts. 1º, inciso I; 16, inciso III, alíneas "c" e "d", e § 2º; 19, caput; 12, § 3º; 23, inciso III; 28, II; 46; 57; e 60 da Lei 8.443/92, em:
9.1. considerar revéis, para todos os efeitos, José Gildo Rodrigues da Silva, Reginaldo dos Reis e a empresa JCS de Lima Comércio e Serviços Ltda.;
9.2. julgar irregulares as contas do Sr. José Gildo Rodrigues da Silva e da empresa Comercial de Alimentos Rural Ltda., condenando-os ao pagamento das importâncias abaixo especificadas, fixando-lhes o prazo de 15 (quinze) dias, a contar da notificação, para que comprovem, perante o Tribunal (art. 214, inciso III, a, do Regimento Interno) , o recolhimento das referidas quantias aos cofres do Fundo Nacional de Desenvolvimento da Educação, atualizadas monetariamente e acrescidas dos juros de mora, calculados a contar das datas indicadas até o dia do efetivo recolhimento do débito, na forma prevista na legislação em vigor:
9.2.1. débito solidário do Sr. José Gildo Rodrigues da Silva e da empresa Comercial de Alimentos Rural Ltda.:
	VALOR ORIGINAL (R$) 
	DATA DA OCORRÊNCIA

	25.154,06
	31/5/2010

	887,70
	15/7/2010

	2.764,90
	9/11/2010

	25.842,00
	1/12/2010

	1.797,40
	3/12/2010

	690,00
	7/12/2010

	417,50
	7/12/2010

	677,50
	9/12/2010

	522,50
	10/12/2010

	750,00
	13/12/2010

	595,00
	14/12/2010

	153,80
	14/12/2010

	1.127,00
	16/12/2010

	76,00
	20/12/2010

	1.329,75
	22/12/2010

9.2.2. débito de responsabilidade exclusiva do Sr. José Gildo Rodrigues da Silva:
	VALOR ORIGINAL (R$) 
	DATA DA OCORRÊNCIA

	12.644,44
	3/12/2010

9.3. aplicar ao Sr. José Gildo Rodrigues da Silva a multa prevista no art. 57 da Lei 8.443/1992, no valor R$ 100.000,00 (cem mil reais) , fixando-lhe o prazo de 15 (quinze) dias, a contar da notificação, para que comprove, perante o Tribunal, o recolhimento da dívida ao Tesouro Nacional, atualizada monetariamente a contar da data deste Acórdão até o dia o efetivo recolhimento, caso não seja paga no prazo ora fixado, na forma da legislação em vigor;
9.4. aplicar à empresa Comercial de Alimentos Rural Ltda. a multa prevista no art. 57 da Lei 8.443/1992, no valor R$ 80.000 (oitenta mil reais) , fixando-lhe o prazo de 15 (quinze) dias, a contar da notificação, para que comprove, perante o Tribunal, o recolhimento da dívida ao Tesouro Nacional, atualizada monetariamente a contar da data deste Acórdão até o dia o efetivo recolhimento, caso não seja paga no prazo ora fixado, na forma da legislação em vigor;
9.5. aplicar ao Sr. Reginaldo dos Reis, a multa prevista no art. 58, inciso II, da Lei 8.443/1992, no valor R$ 50.000,00 (cinquenta mil reais) , fixando-lhe o prazo de 15 (quinze) dias, a contar das notificações, para que comprovem, perante o Tribunal, o recolhimento das dívidas ao Tesouro Nacional, atualizadas monetariamente a contar da data deste Acórdão até o dia dos efetivos recolhimentos, caso não sejam pagas no prazo ora fixado, na forma da legislação em vigor;
9.6. autorizar, desde logo, nos termos dos arts. 26 e 28, inciso II, da Lei 8.443/1992:
9.6.1. o pagamento das dívidas em até 36 (trinta e seis) parcelas mensais e consecutivas, se solicitado pelos responsáveis, fixando-se o vencimento da primeira em 15 (quinze) dias, a contar do recebimento da notificação, e o das demais a cada 30 (trinta) dias, devendo incidir sobre cada uma delas os encargos legais devidos, na forma prevista na legislação em vigor, sem prejuízo ao vencimento antecipado do saldo devedor em caso de não comprovação do recolhimento de qualquer parcela, conforme prevê o art. 217, § 2º, do Regimento Interno deste Tribunal;
9.6.2. a cobrança judicial das dívidas, caso não atendidas as notificações;
9.7. considerar graves as infrações cometidas pelos responsáveis Sr. José Gildo Rodrigues da Silva, empresa Comercial de Alimentos Rural Ltda. e JCS de Lima Comércio e Serviços Ltda.;
9.8. inabilitar, por 6 (seis) anos, o Sr. José Gildo Rodrigues da Silva para o exercício de cargo em comissão ou função de confiança no âmbito da Administração Pública Federal, nos termos do art. 60 da Lei 8.443/1992;
9.9. declarar inidôneas para participar de licitação na Administração Pública Federal, por 4 (quatro) anos, nos termos do art. 46 da Lei 8.443/1992, as empresas Comercial de Alimentos Rural Ltda. e JCS de Lima Comércio e Serviços Ltda.;
9.10. dar ciência desta deliberação aos responsáveis e ao Procurador-Chefe da Procuradoria da República no Estado de Alagoas para a adoção das medidas que entender cabíveis.

Tomada e contas especial instaurada em razão de irregularidades atinentes à execução do Programa Nacional de Alimentação Escolar - PNAE. Análise de audiências e citações.

Município de Poço das Trincheiras - AL.

3. Interessados/Responsáveis:
3.1. Interessados: Fundo Nacional de Desenvolvimento da Educação (00.378.257/0001-81).
3.2. Responsáveis: Comercial de Alimentos Rural Ltda. (06.145.514/0001-11); J C S de Lima Comércio e Serviço - ME (11.065.467/0001-36); José Gildo Rodrigues Silva (XXX.053.734-XX); Reginaldo dos Reis (XXX.668.164-XX).

13.1. Ministros presentes: José Mucio Monteiro (Presidente), Walton Alencar Rodrigues, Benjamin Zymler, Aroldo Cedraz (Relator), Raimundo Carreiro, Ana Arraes, Bruno Dantas e Vital do Rêgo.
13.2. Ministro-Substituto convocado: Augusto Sherman Cavalcanti.
13.3. Ministro-Substituto presente: Marcos Bemquerer Costa.

ACORDAO-COMPLETO-2496622

Acórdão 3159/2021 - Plenário

AROLDO CEDRAZ

Adoto como Relatório e transcrevo, a seguir, a instrução técnica de peça 47, com a qual anuíram o corpo dirigente da SecexTCE (peças 48 e 49) e o Ministério Público junto ao Tribunal (peça 50) :
"INTRODUÇÃO 
1.	Cuidam os autos de processo de tomada de contas especial instaurado em atendimento à determinação exarada no Acórdão 1350/2016-TCU-Plenário (peça 1) , no âmbito do processo de representação TC Processo 017.302/2012-9, o qual versava sobre irregularidades atinentes à execução do Programa Nacional de Alimentação Escolar - PNAE, no município de Poço das Trincheiras (AL) , no exercício de 2010.
HISTÓRICO
2.	No aresto mencionado, foi determinado ainda, de plano, a realização de diversas convocações de agentes responsabilizados já no processo a ser instaurado, na seguinte modelação:
9.1. conhecer da presente representação, satisfeitos os requisitos de admissibilidade previstos nos arts. 235 e 237, inciso I, do Regimento Interno deste Tribunal, para, no mérito, considerá-la procedente;
9.2. determinar, nos termos do art. 47 da Lei 8.443/1992 c/c o art. 252 do RI/TCU, a conversão do presente processo em Tomada de Contas Especial, autorizando, desde logo, as audiências, citações e oitivas dos responsáveis, nas formas a seguir indicadas:
9.2.1. realizar a citação do Sr. José Gildo Rodrigues da Silva, Prefeito Municipal de Poço das Trincheiras/AL (CPF: XXX.053.734-XX) , com fundamento nos arts. 10, § 1º, e 12, incisos I e II, da Lei 8.443/1992 c/c o art. 202, incisos I e II, do RI/TCU, para que, no prazo de quinze dias, apresente alegações de defesa e/ou recolha aos cofres do Fundo Nacional do Desenvolvimento da Educação (FNDE) , a quantia abaixo indicada, atualizada monetariamente a partir da respectiva data até o efetivo recolhimento, abatendo-se na oportunidade a quantia eventualmente ressarcida, na forma da legislação em vigor, em decorrência das irregularidades descritas a seguir que acarretaram prejuízo ao Erário:
9.2.1.1. efetuar pagamentos à empresa Comercial Compre Fácil Ltda., vencedora do Pregão Presencial 1/2010, sem a necessária supervisão e fiscalização hierárquica sobre seus subordinados contrariando o disposto nos arts. 66, 73, inciso II, 76 e 96, incisos IV e V, da Lei 8.666/1993, e nos arts. 62, 63 e 64, da Lei 4.320/1964;
9.2.1.2. efetuar pagamentos à empresa Comercial Compre Fácil Ltda. mediante notas fiscais em que não foi comprovado o recebimento e distribuição às escolas da totalidade dos gêneros alimentícios adquiridos, o que resultou em suposto dano ao erário de R$ 12.644,94, consoante apurado em confrontação realizada pela CGU entre os comprovantes das despesas e os documentos de recebimentos emitidos pelas escolas;
	VALOR ORIGINAL (R$) 
	DATA DA OCORRÊNCIA

	12.644,44
	30/12/2010

	Valor atualizado até 1/2/2016: R$ 17.891,88
9.2.2. realizar a citação solidária do Sr. José Gildo Rodrigues da Silva, Prefeito Municipal de Poço das Trincheiras/AL (CPF: XXX.053.734-XX) , e da empresa Comercial de Alimentos Rural Ltda. (antes denominada Comercial Compre Fácil Ltda.) (CNPJ: 06.145.514/0001-11) , com fundamento nos arts. 10, § 1º, e 12, incisos I e II, da Lei 8.443/1992 c/c o art. 202, incisos I e II, do RI/TCU, para que, no prazo de quinze dias, apresentem alegações de defesa e/ou recolham aos cofres do Fundo Nacional do Desenvolvimento da Educação (FNDE) , a quantia abaixo indicada, atualizada monetariamente a partir da respectiva data até o efetivo recolhimento, abatendo-se na oportunidade a quantia eventualmente ressarcida, na forma da legislação em vigor, em decorrência das irregularidades descritas a seguir que acarretaram prejuízo ao Erário:
9.2.2.1. condutas imputadas ao Sr. José Gildo Rodrigues da Silva:
a) autorização de despesa para pagamento da Nota Fiscal Eletrônica 424, de 31/5/2010, emitida pela empresa Comercial Compre Fácil, no valor de R$ 25.154,06, inidônea, pois não validada no portal da Secretaria da Fazenda do Estado de Alagoas, o que indica uma possível simulação de emissão de nota fiscal;
b) saques por meio dos cheques, no valor total de R$ 37.631,05, sem apresentação da documentação comprobatória das despesas;
9.2.2.2. condutas irregulares da empresa Comercial Compre Fácil Ltda.: 
a) conluio com as demais licitantes com o objetivo de fraudar a licitação promovida pela Prefeitura Municipal de Poço das Trincheiras/AL, pregão presencial 1/2010, e apresentação de notas fiscais inidôneas, indicando quantidades de produtos superiores às realmente fornecidas, recebendo pagamentos indevidos por produtos não fornecidos, violando o disposto nos arts. 66 e 96 da Lei 8.666/93 e nos arts. 172 e 301, § 1º, da Decreto Lei 2.848/1940:
	VALOR ORIGINAL (R$) 
	DATA DA OCORRÊNCIA

	25.154,06
	31/5/2010

	887,70
	15/7/2010

	2.764,90
	9/11/2010

	25.842,00
	1/12/2010

	1.797,40
	3/12/2010

	690,00
	7/12/2010

	417,50
	7/12/2010

	677,50
	9/12/2010

	522,50
	10/12/2010

	750,00
	13/12/2010

	595,00
	14/12/2010

	153,80
	14/12/2010

	1.127,00
	16/12/2010

	76,00
	20/12/2010

	1.329,75
	22/12/2010

Valor atualizado até 1/2/2016: R$ 89.799,94
Valor atualizado em 1/1/2017: R$ 95.448,13
Valor atualizado inclusive débito anterior em 1/1/2017: 114.465,37
9.2.3. promover, com fundamento no art. 10, § 1º, c/c o art. 12, inciso III, da Lei 8.443/1992, a audiência dos responsáveis Sr. José Gildo Rodrigues da Silva, Prefeito Municipal de Poço das Trincheiras/AL, (CPF: XXX.053.734-XX) , e Sr. Reginaldo Reis, (CPF: XXX.668.164-XX) , Pregoeiro, para que, no prazo de quinze dias, apresentem razões de justificativa por haverem conduzido e homologado os atos inerentes ao Pregão Presencial 2/2010, promovido pela Prefeitura Municipal de Poço das Trincheiras/AL, para aquisição de gêneros alimentícios destinados à merenda escolar e programas da Secretaria de Assistência Social daquele município, em que se constatou os seguintes indícios de irregularidades:
a) conluio entres as empresas participantes do certame e direcionamento do resultado da licitação com vistas a favorecer a empresa Comercial Compre Fácil Ltda. (CNPJ: 06.145.514/0001-11) , atual Comercial de Alimentos Rural Ltda., tendo em vista as informações extraídas do depoimento prestado à Polícia Federal pelo Sr. Péterson Melo e Silva, que representou a referida empresa no citado Pregão;  
b) licitação montada em razão das seguintes constatações:
b.1) as páginas do processo do Pregão Presencial 1/2010 (peça 34) não estão numeradas e a Secretária de Assistência Social não assinou de (sic) aquisição de alimentos. Ausentes dos autos elementos indispensáveis para o regular desenvolvimento do procedimento licitatório, a saber: termo de referência, ato de designação do pregoeiro, pareceres técnicos da nutricionista responsável, pesquisas de preços e o respectivo orçamento, o que afronta o disposto nos arts. 3º, 4º, parágrafo único, 7º, § 2º, I, 15, inciso III e V, 38, caput, III e VI, 40, § 2º, I, e 43, IV, da Lei 8.666/1993; nos arts. 3º, II, III, e IV, e 11 da Lei 10.520/2002; nos arts. 8º, incisos I e II, e 21, II, do Decreto 3.555/2000; e no art. 22, §4º, da Lei 9.784/1999;
b.2) registrado na ata da sessão de abertura do pregão presencial 1/2010 (peça 34, p. 158) as empresas JCS de Lima Comércio e Serviço (CNPJ: 11.065.467/0001-36) ; Comercial Compre Fácil Ltda. (CNPJ: 06.145.514/001-11) ; Cezários Móveis e Comércio Ltda. - EPP (CNPJ: 03.016.072/0001-15) ; Comercial Colombo (CNPJ: 10.449.397/0001-57) ; Jaqueline Bufone Gama (CNPJ: 00.889.590/0001-55) ; e, A2B Comercial Ltda. (CNPJ: 10.794.018/0001-66) retiraram o edital da licitação. Com exceção da Comercial Compre Fácil, não há registro no processo de qualquer documentação das demais empresas no tocante ao recebimento do edital, o que afronta o disposto no inciso XII do art. 38 da Lei 8.666/1993;
b.3) ausência da assinatura dos membros da equipe de apoio na ata da sessão de abertura dos envelopes da proposta e da documentação do pregão presencial 1/2010 (peça 34, p. 158-159) , assim como da Presidente do CAE, da Secretária Municipal de Educação e da Nutricionista, em contradição com o registro de suas presenças na sessão; 
b.4) no documento intitulado "PLANILHA DE LANCES VERBAIS" (peça 34, p. 160-164) , a empresa Comercial Compre Fácil Ltda., mesmo após vencer sua oponente, a empresa JCS de Lima Comércio e Serviço passou a competir consigo mesma ao oferecer lances verbais sucessivamente menores;
9.2.4. realizar, com fundamento no art. 250, inciso V, do RITCU, a oitiva das empresas Comercial de Alimentos Rural Ltda. (antes denominada Comercial Compre Fácil Ltda.) (CNPJ: 06.145.514/0001-11) e J C S de Lima Comércio e Serviço - ME (CNPJ: 11.065.467/0001-36) , para, no prazo de quinze dias, se assim  desejar, manifestar-se sobre os fatos abaixo indicados, constantes da representação formulada pelo Ministério Público Federal, alertando-as quanto à possibilidade de o Tribunal, caso não apresentadas ou não sejam acatadas as justificativas, aplicar-lhes a sanção de declaração de inidoneidade para licitar com a administração pública federal, nos termos do art. 46 da lei 8.443/1992:
a) conluio entres as empresas participantes do certame e direcionamento do resultado da licitação com vistas a favorecer a empresa Comercial Compre Fácil Ltda. (CNPJ: 06.145.514/0001-11) , atual Comercial de Alimentos Rural Ltda., tendo em vista as informações extraídas do depoimento prestado à Polícia Federal pelo Sr. Péterson Melo e Silva, que representou essa empresa no citado Pregão;
b) no documento intitulado "PLANILHA DE LANCES VERBAIS", a empresa Comercial Compre Fácil Ltda. mesmo após vencer sua oponente, a empresa JCS de Lima Comércio e Serviço, continuou a oferecer lances verbais sucessivamente menores, ou seja, passou a competir consigo mesma;
9.3. alertar o prefeito, José Gildo Rodrigues da Silva, na citação, que a comprovação da boa e regular aplicação dos valores impugnados exige a apresentação de toda a documentação relativa a cada despesa, conforme o caso, como cópia do cheque, frente e verso, extrato bancário, contrato e processo licitatório que originaram a despesa, comprovação da liquidação da despesa, dentre outros;
9.4. comunicar ao Fundo Nacional de Desenvolvimento da Educação (FNDE) a adoção da medida proposta no item 9.2 supra, nos termos do art. 198, parágrafo único, do Regimento Interno do Tribunal de Contas da União;
9.5. apensar os presentes autos ao processo de Tomada de Contas Especial que vier a ser autuado, na forma prevista no art. 41 da Resolução - TCU 259/2014.
3.	Em atenção ao comando jurisdicional proferido, a extinta Secretaria de Controle Externo no Estado de Alagoas (SECEX-AL) promoveu os chamamentos, na forma do demonstrativo abaixo:
	Ofício
	Objeto
	Destinatário
	Comprovante de recebimento
	Resposta

	708/2016 (peça 11) 
	Citação
	José Gildo Rodrigues da Silva
	28/7/2016 (peça 20) 
	-

	709/2016 (peça 12) 
	Citação/Oitiva
	Comercial de Alimentos Rural Ltda.
	29/7/2016 (peça 18) 
	Defesa (peça 30) 

	710/2016 (peça 13) 
	Citação/Oitiva
	Comercial de Alimentos Rural Ltda.
	1/8/2016 (peça 21) 
	-

	711/2016 (peça 14) 
	Audiência
	Reginaldo dos Reis
	28/7/2016 (peça 19) 
	Solicitou prorrogação de prazo (peça 22) por 15 dias, o que foi deferido (peça 25) , em 16/8/2016; pediu nova prorrogação (peça 35) , solicitação encaminhada ao Relator (peça 36) e deferida em 31/8/2016 (peça 37) , mas não apresentou defesa

	712/2016 (peça 15) 
	Oitiva
	JCS de Lima Comércio e Serviços Ltda.
	Devolvido - desconhecido (peça 17) ;
	-

	713/2016 (peça 16) 
	Oitiva
	JCS de Lima Comércio e Serviços Ltda.
	Devolvido - mudança de endereço (peça 24) 
	-

	842/2016 (peça 28) 
	Oitiva
	JCS de Lima Comércio e Serviços Ltda.
	Devolução por mudança de endereço (peças 33; 40) 
	-

	841/2016 (peça 29) 
	Citação
	José Gildo Rodrigues da Silva
	5/9/2016 (peça 45) 
	-

4.	Em despacho de peça 42, a SECEX-AL comunica o esgotamento de todas as possibilidades de comunicação com a empresa JCS de Lima Comércio e Serviços Ltda. e seu entendimento de necessidade de chamamento editalício, o que foi providenciado (peça 43) , mediante a publicação no Diário Oficial da União de 12/9/2016 (peça 44) .
ANÁLISE DOS PRESSUPOSTOS DE PROCEDIBILIDADE DA IN TCU 71/2012
5.	Verifica-se que não houve o transcurso de mais de dez anos desde os fatos geradores, todos circunscritos ao exercício de 2010, não recaindo o feito, portanto, na hipótese do art. 6º, inciso II, c/c art. 19, da IN/TCU 71/2012, com a redação introduzida pela IN/TCU 76/2016.
6.	Quanto ao critério estabelecido pelo art. 6º, § 3º, inciso I, da IN/TCU 71/2012, modificada pela IN/TCU 76/2016, o valor atualizado do débito, na data referencial de 1/1/2017, tal como apontado pelo tomador de contas, é de R$ 114.465,37, portanto superior à quantia de R$ 100.000,00, o que afasta a incidência da exclusão preconizada pelo art. 6º, inciso I, e 19, daquela norma e não inviabiliza, de per si, a prossecução do processo.
7.	Em atendimento à determinação contida no item 9.4 do Acórdão 1772/2017-TCU-Plenário, foi efetuada pesquisa ao sistema processual do TCU (e-TCU) , não sendo encontrados processos de tomada de contas especial em tramitação com débitos imputáveis aos responsáveis e que sejam inferiores ao valor fixado no art. 6º, § 1º, da Instrução Normativa TCU 71/2012.
EXAME TÉCNICO
8.	Comprovados os recebimentos de todos os expedientes de convocação, e providenciada a notificação editalícia quando da impossibilidade de localização da empresa JCS de Lima Comércio e Serviços Ltda., todos os convocados quedaram inertes, à exceção da empresa Comercial de Alimentos Rural Ltda. (antes denominada Comercial Compre Fácil Ltda.) , a qual apresentou defesa à peça 30, a qual pode ser condensada nos seguintes substratos argumentativos:
8.1	Teria inexistido fraude à licitação;
8.2	Não houve conluio entre os licitantes, sendo que laços de parentesco entre os participantes e a natural comunicação entre estes não consistiriam em manipulação do certame;
8.3	Todos os produtos foram entregues, na quantidade e qualidade contratadas, sendo que o controle de recebimento era efetuado pela Prefeitura, o que desnatura a alegação de ocorrência de dano ao erário;
8.4	A existência de documentos não assinados nos autos do processo licitatório somente indica que eles foram refeitos, inexistindo responsabilidade da empresa por tanto;
8.5	Não houve dolo nas condutas apontadas, elemento indispensável para a tipificação de ato de improbidade administrativa e aplicação da correspondente sanção;
8.6	Os preços oferecidos foram justos, inexistindo intenção de auferir benefícios em detrimento do interesse público;
8.7	Não houve requerimentos das empresas para participarem de licitações;
8.8	Não haveria provas da existência de "vínculos intencionais que propiciassem a fraude entre administração e empresas", não se podendo subentende-la;
8.9	Não existiriam "meios probatórios e documentos" que expressassem e quantificassem os valores alegadamente desviados, o que impossibilitaria o exercício da plena defesa dos responsáveis.
9.	A empresa responsável foi citada (peça 13) , pela seguinte irregularidade:
a) conluio com as demais licitantes com o objetivo de fraudar a licitação promovida pela Prefeitura Municipal de Poço das Trincheiras/AL, pregão presencial 1/2010, e apresentação de notas fiscais inidôneas, indicando quantidades de produtos superiores às realmente fornecidas, recebendo pagamentos indevidos por produtos não fornecidos, violando o disposto nos arts. 66 e 96 da Lei 8.666/93 e nos arts. 172 e 301, § 1º, da Decreto Lei 2.848/1940:	
10.	A narrativa da colusão referida integra o relatório (peça 3) que amparou o Acórdão 1350/2016-TCU-Plenário (peça 1) , exarado no âmbito do TC Processo 017.302/2012-9. Era procedimento fraudulento que fora constatado, a partir de investigações do Departamento de Polícia Federal e da Procuradoria da República do Estado de Alagoas, em praticamente todos os municípios alagoanos à época dos fatos. Para contextualizar plenamente os eventos, reproduzimos abaixo o trecho pertinente, transcrito de instrução técnica da SECEX-AL (peça 94 do TC Processo 017.302/2012-9, apensado ao presente processo) , que narra, detalhadamente, os fatos inquinados, no tocante ao município de Poço das Trincheiras (AL) :
16.	Da documentação constante deste processo, mormente do Relatório de Análise de Material Apreendido da SFCI e dos termos de depoimento e de declaração prestados à Polícia Federal, constata-se a existência de indícios de fraudes a processos licitatórios e desvios de recursos públicos federais repassados no âmbito do Pnae ao Município de Poço da Trincheiras/AL para a aquisição de alimentos.
17.	A PRM-Arapiraca, inicialmente, ao mencionar a análise realizada por técnicos da CGU nos processos licitatórios promovidos por diversos municípios do sertão e agreste alagoano, discorreu sobre como eram fraudadas as licitações por um grupo formado por seis empresas, indicadas na tabela a seguir (peça 1, p. 23-24) :
	Nome
	Nome de fantasia
	CNPJ

	Comercial 15 de Novembro Ltda.
	Armazém N. Senhora do Carmo
	12.419.487/0001-20

	Comercial Compre Fácil Ltda.
	Comercial Compre Fácil
	06.145.514/0001-11

	Comercial Eucaliptos Ltda. - EPP
	Comercial Eucaliptos
	08.541.152/0001-03

	Aloísio Nascimento Limeira - ME
		07.968.839/0001-67

	Maria Arlenilde Nascimento Costa & Cia. Ltda.
	Supermercado São Luís
	04.789.709/0001-79

	São Luiz Distribuidor Ltda.
	São Luiz Distribuidor
	07.727.102/0001-52

18	Conforme consta na inicial da ação judicial, essas empresas, em conluio, comandadas pelo Sr. José Aloísio Maurício Lira, sócio da Comercial 15 de Novembro Ltda., ajustavam suas participações nas licitações com vistas a fraudar o caráter competitivo dos certames, conforme fica evidente (peça 1, p. 15-16 e 23-26) , dentre outros, nos fatos a seguir sintetizados:
a) existência de vínculos familiares entre os sócios das empresas Comercial 15 de Novembro Ltda. e Comercial Compre Fácil Ltda., bem como, entre os sócios da Comercial Eucaliptos Ltda. - EPP e o proprietário da empresa Aloísio Nascimento Limeira - ME;
b) as empresas Maria Arlenilde Nascimento Costa & Cia Ltda. e São Luiz Distribuidor Ltda. têm a mesma composição societária (peça 91) ;
c) as empresas do grupo eram representadas nos certames por funcionários, e até mesmo pelos sócios, das empresas que supostamente seriam suas concorrentes;
d) indiciados (funcionários e sócios das empresas mencionadas) e testemunhas prestaram depoimentos à Polícia Federal relatando, dentre outras ilicitudes, que:
d.1) não havia uma real concorrência entre as empresas do grupo;
d.2) os representantes das empresas do grupo subornavam os representantes de outras empresas com vistas a desistirem de participar das licitações, ou, para colaborarem na fraude;
d.3) eram pagas comissões a autoridades e funcionários municipais sobre o valor de cada nota fiscal referentes às vendas efetivadas para o Pnae
d.4) compras particulares eram realizadas por autoridades municipais, ou pessoas de suas famílias, no Supermercado do Comercial 15 de Novembro Ltda., para posterior pagamento com recursos da merenda escolar, mediante o fornecimento de notas fiscais inidôneas;
d.5) muitos representantes de empresas só iam ao local da licitação com vistas a receber comissões para não participarem dos certames;
d.6) os documentos e propostas das empresas do grupo eram elaborados pela mesma pessoa, na maioria das vezes pela Sra. Irislane Barbosa Almeida, funcionária da Comercial 15 de Novembro Ltda., ou as propostas eram divulgadas entre as empresas, para que os preços fossem ajustados conforme os interesses do grupo;
e) documentos da empresa Comercial Compre Fácil Ltda. foram apreendidos pela Polícia Federal na sede da Comercial 15 de Novembro Ltda., e da empresa Comercial Eucaliptos Ltda., na sede da Aloísio Nascimento Limeira - ME;
f) quem de fato fornecia os produtos para as prefeituras era a Comercial 15 de Novembro Ltda.; e,
g) foi constatada divergência tanto qualitativa quanto quantitativa entre os registros constantes das notas fiscais e os recibos emitidos pelas escolas da rede municipal de ensino.
19.	Após essa visão panorâmica, a PRM-Arapiraca, no título IV da ação judicial, discorre sobre a atuação desse grupo de empresas no Município de Poço das Trincheiras/AL, trazendo a colação as conclusões advindas do IPL 432/2010, das quais transcrevem-se, a seguir, as concernentes ao Município de Poço das Trincheiras/AL (peça 1, p. 23-25) :
... que além das confissões e testemunhos que explicaram o funcionamento desse esquema para desviar recursos do erário público, foram obtidas evidências materiais da ausência de produtos nas escolas.
...durante o interrogatório de PÉTERSON [funcionário do grupo empresarial 15 de Novembro e procurador da Comercial Compre Fácil Ltda. no Pregão 1/2010], o qual relatou que JOSÉ GILDO [Prefeito de Poço das Trincheiras/AL] solicita algumas quantias em espécie, explicando o respectivo modus operandi, inclusive esclarecendo que entregava os valores na residência do Prefeito, tecendo detalhes acerca de sua casa.
...antes da realização do pregão deste ano para aquisição de alimentos, JOSÉ GILDO afirmou que só venceriam a licitação se concordassem em pagar referida comissão a ele e, desde então, esses valores são pagos a cada pedido de alimento, enviado pessoalmente pelo Prefeito, sem sequer passar pela Secretaria de Educação.
...ANTÔNIO PINTO [funcionário do grupo empresarial 15 de Novembro] afirmou ter conhecimento da existência dessas comissões. Afirmou que embora ninguém ligado à Prefeitura fizesse compras pessoais no Supermercado, sabia que PÉTERSON entregava ao Prefeito de Poço das Trincheiras "encomendas", ou seja, valores em dinheiro, acreditando que o percentual aplicado era 10% (fl. 397) .
20.	Em seguida a PRM-Arapiraca relata (peça 1, p. 26) :
Para não produzirem prova contra si, o prefeito não recebia cheques ou transferências bancárias, evitando o registro de transações financeiras. E pelas conclusões da Polícia Judiciária Federal, também havia o cuidado para que a entrega das "propinas" em dinheiro fosse realizada "às escuras", ou seja, longe da presença de qualquer testemunha, na sua própria residência.
Como de praxe, ou seja, conforme ficou comprovado pelas provas obtidas em relação à atuação do grupo empresarial comandado por JOSÉ A. M. LIRA, em outras "licitações para compra de merenda escolar", em vários outros Municípios do Agreste e Sertão Alagoanos, essas empresas eram privilegiadas nas "licitações", quando os participantes simulavam competição, para que as empresas do grupo saíssem vencedoras para fornecer merenda ao Município, prática ocorrida também em Poço das Trincheiras. (...) 
28.	Sobre o PP 1/2010, a PRM-Arapiraca registrou, na Ação Civil Pública (peça 1, p. 27-28) , incialmente que:
No ano de 2010 a prefeitura de Poço das trincheiras realizou, para execução do PNAE, o Pregão 01/2010, como já havia a intenção do prefeito em fraudar a licitação, para que o grupo 15 de novembro a ganhasse, para depois receber propinas exigidas, o processo foi fraudado desde o início, senão vejamos o depoimento do Sr. Péterson:
"QUE no pregão deste ano em Poço das Trincheiras, comparecem JAQUELINE BUFFONE, XAVIER, representando a A2B, uma mulher que se identifica como JÚLIA ou JULIANA, embora seu nome seja ANA MARIA, representando o COLOMBO, P.E. ERNANDES, representada por um homem moreno, alto, que conduzia um Renault Clio, ou Peugeot 206, de cor branca, e WILMÁRIO FILHO ou JUNIOR, conhecido como WILL; QUE na ata constou apenas uma dessas empresas, a J.C.S. DE LIMA, representada por WILL, que ficou a pedido do interrogado, para não ficar sozinho no pregão; QUE entregou os cheques de XAVIER e JÚLIA a XAVIER, sendo para cada um o valor de R$ 1.500,00; QUE entregou a JAQUELINE um cheque de R$ 2.500,00 a ao representante do P.E. ERNANDES um cheque do mesmo valor; QUE com relação a WILL, entregou a ele R$ 1.000,00 em dinheiro;"
29.	A Procuradoria da República ressaltou que essas fraudes foram constatadas pela Polícia Federal e pela Controladoria da União quando analisaram os documentos concernentes ao Pregão 1/2010, conforme atestam os registros constantes do Relatório de Análise de Material Apreendido da SFCI (peça 2, p. 133-162) , do qual transcreveu o excerto a seguir, verbis (peça 1, p. 28-29) :
"b) Pregão Presencial 001/2010
Com relação ao Pregão 01/2010, há fortes indícios de montagem de processos sem que as situações descritas nos documentos tenham ocorridos conforme registrado.
Na capa da pasta que abriga os documentos do referido Pregão, consta uma folha com os seguintes registros:
"Providências - Poço das Trincheiras 
Licitações
Pregão Presencial 001/2010
Ausência de assinatura da secretária de assistência social no ofício;
Ausência de planilha quantitativa juntos aos ofícios;
Ausência da assinatura do procurador jurídico na nota técnica; OK
Ausência da assinatura da equipe de apoio (José Cícero e Antônio Neto) na ata de abertura dos envelopes;
Ausência de assinatura do presidente do CAE, do secretário de educação, do nutricionista.
Ausência de assinatura do procurador jurídico no parecer jurídico; OK
Ausência de assinatura do membro da equipe de apoio no quadro de aviso na homologação;
Ausência de assinatura das testemunhas nos contratos;
Ausência de nota de empenho e nota fiscal;
Numerar e rubricar todas as folhas do processo. "
Com exceção dos itens marcados com "OK" todos os demais estão com as ausências reportadas no documento. As anotações "Providências - Poço das Trincheiras - Licitações" parece indicar que a folha de conferência não foi elaborada no município, visto que os destaques aparentam a intenção de distinguir Poço das Trincheiras de outras Prefeituras.
No processo, consta que a licitação realizada foi decorrente de pedidos de compras feitos pelas Secretárias de Educação e de Assistência Social, sendo que não foram anexados os quantitativos solicitados. Dessa forma, caso o processo tivesse seguido o trâmite descrito, não haveria como saber quais os quantitativos seriam adquiridos. Acrescenta-se o fato de que não constam no processo cotação prévia de preços pesquisados no mercado, impedindo o conhecimento prévio do montante de recursos necessários para a aquisição. Além disso, há também a ausência de assinatura da própria Secretária de Assistência Social, que deveria motivar as aquisições, bem como ausência de assinaturas de membros da comissão de licitação na própria ata da sessão de abertura dos envelopes, reforçando os indícios de montagem do processo com recolhimento posterior das assinaturas e providências necessárias. Sobre o assunto Peterson Melo e Silva [empregado do Grupo Empresarial 15 de Novembro] afirmou:
"QUE o valor das comissões é calculado proporcionalmente ao valor mensal da verba, e não ao valor constante da proposta; QUE isto ocorre porque o quantitativo de merenda a ser adquirida, em anexo ao edital, não é real; QUE muitas cidades têm os seus editais feitos por uma empresa contratada, a LICITAR, cujo responsável é AMBRÓSIO; QUE quando comparados editais de cidades diversas, percebe-se que as planilhas com o quantitativo de alimentos para aquisição são iguais de um para outro município; QUE por exemplo, as planilhas de Limoeiro de Anadia e Feira Grande em 2008 eram iguais, ou seja, não eram produzidas a partir do levantamento que deveria ser feito pelas nutricionistas, como uma forma de facilitar o trabalho" [grifos nossos]
Com relação à ata da sessão de abertura dos envelopes do Pregão Presencial n° 01/2010 foi registrado que as empresas JCS de Lima Comércio e Serviço CNPJ 11.065.467/0001-36; Comercial Compre Fácil Ltda., CNPJ 06.145.514/001-11, Cezários Móveis e Comércio Ltda. - EPP, CNPJ 03.016.072/0001-15; Comercial Colombo, CNPJ 10.449.397/0001-57; Jaqueline Bufone Gama, CNPJ 00.889.590/0001-55 e A2B Comercial Ltda., CNPJ 10.794.018/0001-66 retiraram o Edital da Licitação. Entretanto, com exceção da Comercial Compre Fácil, não há registro no processo de qualquer documentação das demais empresas no tocante ao recebimento do Edital. Sendo, que o depoente Peterson Melo e Silva descreveu a seguinte dinâmica ocorrida no momento da licitação:
"QUE no pregão deste ano em Poço das Trincheiras, comparecem JAQUELINE BUFFONE, XAVIER, representando a A2B, uma mulher que se identifica como JÚLIA ou JULIANA, embora seu nome seja ANA MARIA, representando o COLOMBO, P.E. ERNANDES, representada por um homem moreno, alto, que conduzia um Renault Clio, ou Peugeot 206, de cor branca, e WILMÁRIO FILHO ou JUNIOR, conhecido como WILL; QUE na ata constou apenas uma dessas empresas, a J.C.S. DE LIMA, representada por WILL, que ficou a pedido do interrogado, para não ficar sozinho no pregão; QUE entregou os cheque de XAVIER e JÚLIA a XAVIER, sendo para cada um o valor de R$ 1.500,00; QUE entregou a JAQUELINE um cheque de R$ 2.500,00 a ao representante do P.E. ERNANDES um cheque do mesmo valor; QUE com relação a WILL, entregou a ele R$ 1.000,00 em dinheiro;"[grifos nossos]
Os nomes das empresas registrados na ata da sessão pública conferem com os descritos pelo depoente, confirmando sua versão de intenção de participação dessas empresas no Pregão 01/2010. A confrontação ¿nanceira pode revelar novos detalhes das transações que atentaram contra o caráter competitivo da licitação.
11.	Quanto à inidoneidade das notas fiscais apresentadas para amparar as supostas aquisições, seu reconhecimento decorreu de evidências coligidas pela CGU, após procedimentos de circularização junto a autoridades fazendárias, conforme outro trecho da instrução técnica referida:
43.	Outro procedimento consistiu em verificar a autenticidade dos documentos fiscais, tendo sido registrado que, verbis (peça 2, p. 147 e peça 93) :
Contudo, houve a identificação da Nota Fiscal Eletrônica n° 424, de 31/05/2010, emitida pela empresa Comercial Compre Fácil Ltda. no valor de R$ 25.154,06 [peça 73, p. 4-5], porém a mesma não foi encontrada no sítio da rede mundial de computadores HTTP://sefaz.rs.gov.br/NFE/NFE-COM.aspx. Dessa forma, não é possível atestar a efetiva emissão do referido documento fiscal, podendo ter ocorrido uma simulação de emissão para fins de prestação de contas, sem ter ocorrido de fato o registro legalmente previsto, bem como não ter ocorrido o fornecimento de mercadorias. Dessa maneira, a Nota Fiscal Eletrônica nº 424, paga com o cheque nº 850012 da conta corrente 7614-7 da agência 2472 do Banco do Brasil, não foi considerada nos levantamentos realizados, permanecendo, assim, o montante de R$ 25.154.06 (vinte e cinco mil cento e cinquenta e quatro reais e seis centavos) sem comprovação de aplicação. 
44.	Constatou ainda, mediante análise da conta bancária específica do programa, a existência de saques por meio de cheques para os quais não foram encontradas as correspondentes notas fiscais de fornecimento de gêneros alimentícios, no montante de R$ 37.631,05 (peça 2, p. 148) . A tabela com os saques que não tiveram as despesas comprovadas é a seguinte:
	Data Movimento
	Histórico
	Documento
	Valor

	15/07/2010
	Cheque compensado
	850.021
	887,70

	09/11/2010
	Cheque
	850.050
	2.764,90

	01/12/2010
	Cheque compensado
	850.039
	25.842,00

	03/12/2010
	Cheque
	850.061
	1.797,40

	07/12/2010
	Cheque
	850.055
	690,00

	07/12/2010
	Cheque compensado
	850.040
	417,50

	09/12/2010
	Cheque
	850.054
	677,50

	10/12/2010
	Cheque
	850.056
	522,50

	13/12/2010
	Cheque
	850.063
	750,00

	14/12/2010
	Cheque
	850.065
	595,00

	14/12/2010
	Cheque compensado
	850.038
	153,80

	16/12/2010
	Cheque
	850.064
	1.127,00

	20/12/2010
	Cheque compensado
	850.066
	76,00

	22/12/2010
	Cheque
	850.068
	1.329,75

	TOTAL
	37.631,05

45.	Diante dessas constatações a CGU concluiu (peça 2, p. 148) :
Assim, a confrontação entre mercadorias constantes em nota fiscais, débitos em extratos bancários e registros de distribuição de mercadorias às escolas municipais indica o seguinte prejuízo:
	Nota Fiscal nº 424
	Débitos não comprovados
	Prejuízo Identificado
	Total

	25.154,06
	37.631,05
	12.644,44
	75.429,55

Dessa forma, no exercício de 2010, há indicativos que o montante de recursos públicos que deixou de ter utilização na merenda escolar comprovado totalizou um prejuízo de R$ 75.429,55 (setenta e cinco mil quatrocentos e vinte e nove reais e cinquenta e cinco centavos) . 
46.	Sobre o assunto, cumpre trazer a colação excerto do depoimento prestado à Polícia Federal pelo Sr. Péterson Melo e Silva, que muito bem caracteriza a prática de corrupção passiva por parte do então Prefeito de Poço das Trincheiras (peça 2, p. 52-58) , verbis:
...QUE, no entanto, o Prefeito da cidade, GILDO RODRIGUES, conversou no início do contrato de 2010 com o interrogado, e ele disse que qualquer pedido de merenda era feito diretamente com ele, e que não pagaria se a empresa aceitasse pedido da Secretária de Educação; QUE durante a execução do contrato de fornecimento de merenda para 2010, em apenas um mês a nota fiscal correspondeu integralmente ao que foi pedido pela Prefeitura; QUE nos demais, GILDO dizia ao interrogado que tinha pedido valores R$ 2.000,00 a R$ 5.000,00 a menos do que o que constaria na nota fiscal, e que a diferença deveria ser entregue em espécie ao próprio Prefeito na residência dele, que fica logo na entrada da cidade, numa casa de esquina; QUE a casa é grande, toda arrodeada por varandas, mas sem grande luxo, não tendo piscina; QUE foi a casa do Prefeito umas cinco vezes para lhe entregar estas comissões; QUE fazendo o batimento da diferença entre os pedidos e as notas fiscais, pode ser encontrado exatamente o valor repassado ao Prefeito; QUE ALOÍSIO tinha conhecimento da transação realizada, o que só começou a ser feito após a autorização dele; QUE no pregão de 2009 em Poço das Trincheiras, a única empresa que compareceu foi a MC DE OMENA, representada por MANASSÉS; QUE convidou este e foi com ele até a cidade para o pregão, explicando que já forneceram para cidade; QUE após MANASSÉS vencer, GILDO falou com o interrogado, dizendo da pretensão dele de obter uma comissão de 5%, e o interrogado lhe respondeu que não havia como dar a ele esse valor; QUE não houve insistência por parte do Prefeito GILDO; QUE GILDO acha que a empresa MC DE OMENA pertence a ALOÍSIO; QUE no começo deste ano, GILDO conversou com o interrogado dizendo-lhe que no ano seguinte, só trabalhariam juntos se fosse paga a comissão de 5%; QUE no último mês, GILDO realizou uma compra para a assistência social, num valor aproximado de R$9.000,00 e pediu duas notas fiscais: uma neste valor e outra de R$ 4.000,00 para que este valor fosse repassado a GILDO em espécie, deixando R$ 500,00 para pagamento de tributos; QUE em relação ao programa Brasil Alfabetizado, que foi licitado no mesmo pregão dos demais programas, foi emitida uma única nota fiscal no valor de cerca de R$ 28.000,00 e deste valor só foi entregue na Prefeitura o equivalente a R$ 5.000,00 em alimentos, conforme o quantitativo discriminado no pedido da Prefeitura; QUE antes do pedido, GILDO explicou ao interrogado que pediria um valor inferior de alimentos, mas que a nota deveria ser no valor total da verba e a diferença foi entregue em espécie na casa de GILDO pelo interrogado, descontando apenas a quantia relativa aos tributos...
12.	Retornando ao cerne desse trecho da exposição, qual seja, as alegações de defesa ofertadas pela empresa responsável, em resposta à convocação citatória que lhe foi endereçada, nota-se que parte do débito que lhe fora imputado decorreu da emissão de notas fiscais inidôneas, descaracterizando as aquisições das mercadorias correspondentes com os recursos do programa:
	VALOR ORIGINAL (R$) 
	DATA DA OCORRÊNCIA

	25.154,06
	31/5/2010

	887,70
	15/7/2010

	2.764,90
	9/11/2010

	25.842,00
	1/12/2010

	1.797,40
	3/12/2010

	690,00
	7/12/2010

	417,50
	7/12/2010

	677,50
	9/12/2010

	522,50
	10/12/2010

	750,00
	13/12/2010

	595,00
	14/12/2010

	153,80
	14/12/2010

	1.127,00
	16/12/2010

	76,00
	20/12/2010

	1.329,75
	22/12/2010

13.	Sobre o modus operandi da irregularidade apontada, qual seja, a carga indiciária da prática de emissão de tais documentos para a caracterização dos desvios financeiros dos recursos do programa, a defesa não atua, nem mesmo de forma tangencial.
14.	A explanação da defesa procura abarcar todos os elementos levantados na investigação policial e na ação penal derivada, na qual se envolveram os dirigentes da empresa, olvidando, contudo, os atos que ensejaram um prejuízo identificado e mensurado ao erário, e pelos quais responde nessa oportunidade de resposta à citação.
15.	Poder-se-ia aventar que alegou, em caráter genérico, que todas as mercadorias foram entregues, a despeito do uso de notas fiscais "frias", as quais nada comprovam, inexistindo prejuízo ao erário federal, mas somente ao estadual, pela evasão fiscal praticada. Mas isso, além de não impactar significativamente a reprovabilidade das ações, também colide frontalmente com o acervo probatório, reunido a partir de confissões, por meio de delações premiadas ou não, depoimentos testemunhais e as discrepâncias entre as aquisições alegadas e os registros de entrada dos gêneros nas escolas municipais. Essas discrepâncias, inclusive, não foram creditadas à ação da empresa, integrando parcela do débito imputado ao ex-Prefeito. A discriminação das notas fiscais inidôneas quantifica perfeitamente o débito de responsabilidade da defendente. Não se compreende a assertiva de que não houve requerimento da empresa para participar de licitações, impedindo até mesmo comentários a respeito. Por último, não se alegou sobrepreço.
16.	Destarte, não se desincumbiu a contento do ônus de elidir as irregularidades destacadas no chamamento citatório, impondo-se a rejeição de suas alegações de defesa nesse particular.
17.	Em relação ao expediente de oitiva (peça 13) , este restou fulcrado nas seguintes irregularidades:
4. Com fundamento no art. 250, inciso V, do RITCU, foi determinada a oitiva da Comercial de Alimentos Rural Ltda, na pessoa de seu representante legal, para, no mesmo prazo de quinze dias, se assim desejar, manifestar-se sobre os fatos abaixo indicados, constantes da representação formulada pelo Ministério Público Federal, alertando-a quanto à possibilidade de o Tribunal, caso não apresentadas ou não sejam acatadas as justificativas, aplicar-lhe a sanção de declaração de inidoneidade para licitar com a administração pública federal, nos termos do art. 46 da lei 8.443/1992:
a) conluio entres as empresas participantes do certame e direcionamento do resultado da licitação com vistas a favorecer a empresa Comercial Compre Fácil Ltda. (CNPJ: 06.145.514/0001- 11) , atual Comercial de Alimentos Rural Ltda., tendo em vista as informações extraídas do depoimento prestado à Polícia Federal pelo Sr. Péterson Melo e Silva, que representou essa empresa no citado Pregão;
b) no documento intitulado "PLANILHA DE LANCES VERBAIS", a empresa Comercial Compre Fácil Ltda. mesmo após vencer sua oponente, a empresa JCS de Lima Comércio e Serviço, continuou a oferecer lances verbais sucessivamente menores, ou seja, passou a competir consigo mesma.
18.	Sobre esses fatos, não houve sequer abordagem da defesa, inexistindo elementos nos autos que infirmem as apurações, as provas colhidas e as conclusões dos procedimentos investigatórios mencionados.
19.	Quanto aos Srs. José Gildo Rodrigues da Silva e Reginaldo dos Reis, deixaram transcorrer in albis o prazo regimental de 15 dias, que lhes foi concedido para apresentarem, respectivamente, alegações de defesa e razões de justificativa e/ou efetuar o recolhimento do débito, no caso do primeiro agente, motivo pelo qual se impõe o reconhecimento da revelia de que trata o art. 12, § 3º, da Lei 8.443/1992. A mesma conclusão é aplicável à empresa JCS de Lima Comércio e Serviços Ltda., mutatis mutandis.
20.	A despeito da aplicação da revelia, devem ser considerados, no entanto, os elementos já constantes dos autos, os quais poderiam, em tese, levar a um juízo favorável a responsável revel.
21.	Deve-se observar que, nos processos do TCU, a revelia não implica a presunção de que sejam verdadeiras todas as imputações levantadas contra os responsáveis, diferentemente do que ocorre no processo civil, em que o não comparecimento do réu aos autos leva à presunção da verdade dos fatos narrados pelo autor.
22.	Assim, independentemente da revelia, a avaliação da responsabilidade do agente nos processos desta Corte não prescinde dos elementos existentes nos autos ou para ele carreados, uma vez que são regidos pelo princípio da verdade material (Acórdão 163/2015-TCU-Segunda Câmara; 2.685/2015 - TCU - 2ª Câmara; 2.801/2015 - TCU - 1ª Câmara; 4.340/2015 - TCU - 1ª Câmara; e 5.537/2015 - TCU - 1ª Câmara) .
23.		Finalizada essa breve retrospectiva, bem como o introito analítico, retornando à apreciação meritória antecipada no exame das alegações de defesa da empresa Comercial de Alimentos Rural Ltda., reconhece-se que os apontamentos cabíveis e necessários ao deslinde da matéria não são extensos.
24.	As evidências coligidas pelo Departamento de Polícia Federal, Controladoria Geral da União e Ministério Público Federal, objeto de menção entre os itens 10 a 12 desta instrução, dão conta de prática coordenada e múltipla de ilícitos diversos, de modo a propiciar desvio de recursos públicos do programa contemplado, com danos significativos ao erário e à coletividade local, tendo sido apuradas, em relação a prejuízos efetivamente mensurados, responsabilidades de dois agentes que constituem o polo passivo desta tomada de contas especial.
25.	Em se tratando de processo em que as partes interessadas não se manifestaram acerca das irregularidades imputadas, não há elementos para que se possa efetivamente aferir e reconhecer a ocorrência de boa-fé na conduta dos responsáveis, podendo este Tribunal, desde logo, proferir o julgamento de mérito pela irregularidade das contas, conforme os termos dos §§ 2º e 6º do art. 202 do Regimento Interno do TCU (Acórdão 2064/2011-TCU-Primeira Câmara;  6.182/2011-TCU - 1ª Câmara, 4.072/2010-TCU-1ª Câmara; 1.189/2009-TCU- 1ª Câmara; 731/2008-TCU-Plenário) . Quanto à empresa Comercial de Alimentos Rural Ltda., a despeito de haver apresentado defesa, igualmente não se pode vislumbrar boa-fé na conduta de seu representante legal à época dos fatos, diante da inequívoca participação daquela empresa em fraudes perpetradas em certame licitatório, narrada nos itens 10 a 12 desta instrução.
26.	No que diz respeito à pretensão punitiva do TCU, conforme o Acórdão 1441/2016-TCU-Plenário, que uniformizou a jurisprudência acerca dessa questão, subordina-se ao prazo geral de prescrição indicado no art. 205 do Código Civil, que é de 10 anos, contado da data de ocorrência da irregularidade sancionada, nos termos do art. 189 do Código Civil, sendo este prazo interrompido pelo ato que ordenar a citação, a audiência ou a oitiva do responsável. Como este processo trata exclusivamente da execução do PNAE no exercício de 2010, todos os eventos danosos a este se apresentam circunscritos, tendo ocorrido interrupções de tais prazos durante o exercício de 2016, para todos os responsáveis, conforme quadro no item 3 desta instrução, a partir dos despachos que ordenaram os chamamentos pertinentes.
CONCLUSÃO
27.	Considerando que: as alegações de defesa da empresa Comercial de Alimentos Rural Ltda. não foram suficientes para elidir as graves irregularidades que propiciaram sua convocação aos autos, em sede de citação e de oitiva, sendo ao final rejeitadas; restou caracterizada a revelia dos Srs. José Gildo Rodrigues da Silva, ex-Prefeito Municipal de Poço das Trincheiras (AL) e Reginaldo dos Reis, ex-Pregoeiro daquela municipalidade, notificados em sede de citação e de audiência, respectivamente, bem como da empresa JCS de Lima Comércio e Serviços Ltda., também destinatária de oitiva; inexistem informações constantes dos autos que descaracterizem as irregularidades apontadas, ou indiquem a presença de excludentes de ilicitude ou de culpabilidade nas condutas desses agentes ou seus representantes, que possam ser invocadas, com base no princípio da verdade material; não se verificou a fluência de prazos prescricionais que possam inviabilizar a aplicação das penalidades cabíveis à espécie; as irregularidades descritas ensejam a irregularidade de contas, condenação em débito, inabilitação para exercício de cargo em comissão e função de confiança na administração pública e inidoneidade declarada para participação em licitações públicas, a serem distribuídas conforme as condutas de cada agente e sua personalidade jurídica própria; cumpre posicionar essas reprimendas conforme o encaminhamento a ser sugerido na sequência.
PROPOSTA DE ENCAMINHAMENTO
28.	Diante do exposto, submetem-se os autos à consideração superior, propondo:
28.1	rejeitar as alegações de defesa apresentadas pela empresa Comercial de Alimentos Rural Ltda. (CNPJ: 06.145.514/0001-11) ;
28.2	decretar a revelia dos Srs. José Gildo Rodrigues da Silva (CPF: XXX.053.734-XX) , ex-Prefeito Municipal de Poço das Trincheiras (AL) e Reginaldo dos Reis (CPF: XXX.668.164-XX) , ex-Pregoeiro daquela municipalidade, bem como da empresa JCS de Lima Comércio e Serviços Ltda. (CNPJ: 11.065.467/0001-36) ;
28.3	julgar irregulares as contas do Sr. José Gildo Rodrigues da Silva (CPF: XXX.053.734-XX) , ex-Prefeito Municipal de Poço das Trincheiras (AL) , com fundamento nos arts. 1º, inciso I, 16, inciso III, alíneas "c" e "d", 19, caput, e 23, inciso III, da Lei 8.443/1992, c/c os arts. 1º, inciso I, 209, incisos III e IV, § 5º, inciso I, 210 e 214, inciso III, do Regimento Interno do TCU, aplicando-lhe ainda as multas constantes dos arts. 57 e 58, inciso II, da lei 8.443/92, c/c os arts. 267 e 268, inciso II, do Regimento Interno do TCU, condenando-o ao pagamento das importâncias a seguir especificadas e fixando-lhe o prazo de 15 dias, para que comprove, perante este Tribunal, em respeito ao art. 214, inciso III, alíneas "a" e "b", do Regimento Interno do TCU, o recolhimento da dívida aos cofres do Fundo Nacional de Desenvolvimento da Educação, atualizada monetariamente e acrescida de juros de mora, calculados a partir das datas indicadas até a data do efetivo recolhimento e com o abatimento de valores acaso já satisfeitos, nos termos da legislação vigente, nas condições seguintes:
Em solidariedade com a empresa Comercial de Alimentos Rural Ltda. (CNPJ: 06.145.514/0001-11) :
	VALOR ORIGINAL (R$) 
	DATA DA OCORRÊNCIA

	25.154,06
	31/5/2010

	887,70
	15/7/2010

	2.764,90
	9/11/2010

	25.842,00
	1/12/2010

	1.797,40
	3/12/2010

	690,00
	7/12/2010

	417,50
	7/12/2010

	677,50
	9/12/2010

	522,50
	10/12/2010

	750,00
	13/12/2010

	595,00
	14/12/2010

	153,80
	14/12/2010

	1.127,00
	16/12/2010

	76,00
	20/12/2010

	1.329,75
	22/12/2010

Valor atualizado em 18/6/2019 (sem juros) : R$ 104.206,00
Pessoalmente
	VALOR ORIGINAL (R$) 
	DATA DA OCORRÊNCIA

	12.644,44
	3/12/2010

Valor atualizado em 18/6/2019 (sem juros) : R$ 20.762,17
28.4	aplicar ao Sr. Reginaldo dos Reis (CPF: XXX.668.164-XX) , na condição de Pregoeiro do Pregão Presencial n° 01/2010, do município de Poço das Trincheiras (AL) , a multa do art. 58, inciso II, da lei 8.443/92, c/c o art. 268, inciso II, do Regimento Interno do TCU;
28.5	decretar, com base no art. 60 da lei 8.443/92, c/c o art. 270 do Regimento Interno do TCU, a inabilitação do Sr. José Gildo Rodrigues da Silva (CPF: XXX.053.734-XX) , ex-Prefeito Municipal de Poço das Trincheiras (AL) , para o exercício de cargo em comissão ou função na Administração Pública;
28.6	declarar, com base no art. 46 da lei 8.443/92, c/c o art. 271 do Regimento Interno do TCU, a inidoneidade para licitar com a Administração Pública Federal das empresas Comercial de Alimentos Rural Ltda. (CNPJ: 06.145.514/0001-11) e JCS de Lima Comércio e Serviços Ltda. (CNPJ: 11.065.467/0001-36) ;
28.7	autorizar, desde logo, a cobrança judicial das dívidas, nos termos do art. 28, inciso II, da Lei 8.443/1992, c/c o art. 219, inciso II, do Regimento Interno do TCU, caso não atendidas as notificações;
28.8	autorizar, desde logo, com fundamento no art. 26, da Lei 8.443/1992, c/c o art. 217, do Regimento Interno do TCU, caso seja do interesse dos responsáveis, o parcelamento da dívida em até 36 (trinta e seis) parcelas, incidindo sobre cada uma, os encargos legais devidos, sem prejuízo de alertá-lo de que, caso opte por essa forma de pagamento, a falta de comprovação do recolhimento de qualquer parcela implicará o vencimento antecipado do saldo devedor, nos termos do art. 26, parágrafo único, da Lei 8.443/1992, c/c o art. 217, §2º, do Regimento Interno do TCU;
28.9	enviar cópia do Acórdão que vier a ser proferido ao FNDE, aos responsáveis e ao Assessor Especial de Controle Interno do Ministério da Educação, para ciência, informando que a presente deliberação, acompanhada do Relatório e do Voto que a fundamentar, está disponível para a consulta no endereço www.tcu.gov.br/acordaos, além de esclarecer que, caso requerido, o TCU poderá fornecer sem custos as correspondentes cópias, de forma impressa."
É o Relatório.

8.1. Técio Marques Gabriel (11.727/OAB-AL), representando Comercial de Alimentos Rural Ltda.  
8.2. Tales de Freitas da Silva (5642/OAB-AL), representando Reginaldo dos Reis.

Procurador Júlio Marcelo de Oliveira.

TOMADA DE CONTAS ESPECIAL. CONLUIO PARA FRAUDAR LICITAÇÃO. AUSÊNCIA DE SUPERVISÃO HIERÁRQUICA. PAGAMENTOS SEM COMPROVAÇÃO DE ENTREGA DOS PRODUTOS. OITIVA. AUDIÊNCIA. CITAÇÃO. REVELIA DE PARTE DOS RESPONSÁVEIS. IRREGULARIDADE DAS CONTAS. DÉBITO E MULTA. INABILITAÇÃO PARA O EXERCÍCIO DE CARGO OU FUNÇÃO DE CONFIANÇA NO ÂMBITO DA ADMINISTRAÇÃO PÚBLICA. INIDONEIDADE DE EMPRESAS. CIÊNCIA.

TOMADA DE CONTAS ESPECIAL (TCE)

Secretaria de Controle Externo de Tomada de Contas Especial (SecexTCE).

Conforme consignado no Relatório precedente, esta Tomada de Contas Especial foi instaurada em atendimento à determinação exarada no Acórdão 1350/2016-TCU-Plenário, no âmbito do processo de Representação TC Processo 017.302/2012-9, o qual versava sobre irregularidades atinentes à execução do Programa Nacional de Alimentação Escolar - PNAE, no município de Poço das Trincheiras (AL) , no exercício de 2010.
2.	Em atendimento às determinações do acórdão citado, a Unidade Técnica efetivou os seguintes chamamentos aos autos:
"1) citação solidária do Sr. José Gildo Rodrigues da Silva, ex-Prefeito Municipal de Poço das Trincheiras/AL, e da empresa Comercial de Alimentos Rural Ltda. (antes denominada Comercial Compre Fácil Ltda.) conforme individualização de condutas a seguir:
a) Sr. José Gildo Rodrigues da Silva: 
a1) autorização de despesa para pagamento da Nota Fiscal Eletrônica 424, de 31/5/2010, emitida pela empresa Comercial Compre Fácil, no valor de R$ 25.154,06, inidônea, pois não validada no portal da Secretaria da Fazenda do Estado de Alagoas, o que indica uma possível simulação de emissão de nota fiscal;
a2) saques por meio dos cheques, no valor total de R$ 37.631,05, sem apresentação da documentação comprobatória das despesas;
b) empresa Comercial Compre Fácil Ltda.: conluio com as demais licitantes com o objetivo de fraudar a licitação promovida pela Prefeitura Municipal de Poço das Trincheiras/AL, pregão presencial 1/2010, e apresentação de notas fiscais inidôneas, indicando quantidades de produtos superiores às realmente fornecidas, recebendo pagamentos indevidos por produtos não fornecidos, violando o disposto nos arts. 66 e 96 da Lei 8.666/93 e nos arts. 172 e 301, § 1º, da Decreto Lei 2.848/1940.
2) audiência dos responsáveis Sr. José Gildo Rodrigues da Silva, ex-Prefeito Municipal de Poço das Trincheiras/AL, e Sr. Reginaldo Reis, Pregoeiro, sobre as seguintes irregularidades:
a) conluio entres as empresas participantes do certame e direcionamento do resultado da licitação com vistas a favorecer a empresa Comercial Compre Fácil Ltda. (CNPJ: 06.145.514/0001-11) , atual Comercial de Alimentos Rural Ltda., tendo em vista as informações extraídas do depoimento prestado à Polícia Federal pelo Sr. Péterson Melo e Silva, que representou a referida empresa no citado Pregão;  
b) licitação montada em razão das seguintes constatações:
b.1) as páginas do processo do Pregão Presencial 1/2010 (peça 34) não estão numeradas e a Secretária de Assistência Social não assinou de (sic) aquisição de alimentos. Ausentes dos autos elementos indispensáveis para o regular desenvolvimento do procedimento licitatório, a saber: termo de referência, ato de designação do pregoeiro, pareceres técnicos da nutricionista responsável, pesquisas de preços e o respectivo orçamento, o que afronta o disposto nos arts. 3º, 4º, parágrafo único, 7º, § 2º, I, 15, inciso III e V, 38, caput, III e VI, 40, § 2º, I, e 43, IV, da Lei 8.666/1993; nos arts. 3º, II, III, e IV, e 11 da Lei 10.520/2002; nos arts. 8º, incisos I e II, e 21, II, do Decreto 3.555/2000; e no art. 22, §4º, da Lei 9.784/1999;
b.2) registrado na ata da sessão de abertura do pregão presencial 1/2010 (peça 34, p. 158) as empresas JCS de Lima Comércio e Serviço (CNPJ: 11.065.467/0001-36) ; Comercial Compre Fácil Ltda. (CNPJ: 06.145.514/001-11) ; Cezários Móveis e Comércio Ltda. - EPP (CNPJ: 03.016.072/0001-15) ; Comercial Colombo (CNPJ: 10.449.397/0001-57) ; Jaqueline Bufone Gama (CNPJ: 00.889.590/0001-55) ; e, A2B Comercial Ltda. (CNPJ: 10.794.018/0001-66) retiraram o edital da licitação. Com exceção da Comercial Compre Fácil, não há registro no processo de qualquer documentação das demais empresas no tocante ao recebimento do edital, o que afronta o disposto no inciso XII do art. 38 da Lei 8.666/1993;
b.3) ausência da assinatura dos membros da equipe de apoio na ata da sessão de abertura dos envelopes da proposta e da documentação do pregão presencial 1/2010 (peça 34, p. 158-159) , assim como da Presidente do CAE, da Secretária Municipal de Educação e da Nutricionista, em contradição com o registro de suas presenças na sessão; 
b.4) no documento intitulado "PLANILHA DE LANCES VERBAIS" (peça 34, p. 160-164) , a empresa Comercial Compre Fácil Ltda., mesmo após vencer sua oponente, a empresa JCS de Lima Comércio e Serviço passou a competir consigo mesma ao oferecer lances verbais sucessivamente menores;
3) oitiva das empresas Comercial de Alimentos Rural Ltda. (antes denominada Comercial Compre Fácil Ltda.) e J C S de Lima Comércio e Serviço - ME para se manifestarem sobre os seguintes fatos:
a) conluio entres as empresas participantes do certame e direcionamento do resultado da licitação com vistas a favorecer a empresa Comercial Compre Fácil Ltda. (CNPJ: 06.145.514/0001-11) , atual Comercial de Alimentos Rural Ltda., tendo em vista as informações extraídas do depoimento prestado à Polícia Federal pelo Sr. Péterson Melo e Silva, que representou essa empresa no citado Pregão;
b) no documento intitulado "PLANILHA DE LANCES VERBAIS", a empresa Comercial Compre Fácil Ltda. mesmo após vencer sua oponente, a empresa JCS de Lima Comércio e Serviço, continuou a oferecer lances verbais sucessivamente menores, ou seja, passou a competir consigo mesma."
3.	Apenas a empresa Comercial de Alimentos Rural Ltda. (antes denominada Comercial Compre Fácil Ltda.) apresentou defesa, conforme peça 30, de modo que cumpre considerar os demais responsáveis revéis, nos termos do art. 12, § 3º da Lei 8.443/1992, e dar seguimento ao processo com os elementos disponíveis nos autos.
4.	Em sua defesa, a empresa Comercial de Alimentos Rural Ltda. (antes denominada Comercial Compre Fácil Ltda.) alegou, em síntese, que: a) não houve fraude à licitação nem conluio entre os licitantes, sendo que laços de parentesco entre os participantes e a natural comunicação entre estes não consistiriam em manipulação do certame; b) todos os produtos foram entregues, na quantidade e qualidade contratadas, sob o controle de recebimento da Prefeitura, não havendo dano ao erário; c) a existência de documentos sem assinatura no processo licitatório somente indica que eles foram refeitos, não sendo isso da responsabilidade da empresa; d) não houve dolo nas condutas apontadas, elemento indispensável para a tipificação de ato de improbidade administrativa e aplicação da correspondente sanção; e) os preços oferecidos foram justos, não configurando benefícios em detrimento do interesse público; f) não houve requerimentos das empresas para participarem de licitações; g) não haveria provas da existência de "vínculos intencionais que propiciassem a fraude entre administração e empresas", de modo que não se pode presumi-la; e h) não existiriam "meios probatórios e documentos" que expressassem e quantificassem os valores alegadamente desviados, o que impossibilitaria o exercício da plena defesa dos responsáveis.
5.	Desde logo, acolho o exame e conclusões da Unidade Técnica, incorporando seus fundamentos às minhas razões de decidir sem prejuízo dos destaques que farei adiante.
6.	Em relação ao conluio apontado na realização do pregão presencial 1/2010, consta do relatório que amparou o Acórdão 1350/2016-TCU-Plenário (peças 1 e 3) , detalhamento do procedimento fraudulento constatado a partir de investigações do Departamento de Polícia Federal e da Procuradoria da República do Estado de Alagoas, no tocante ao município de Poço das Trincheiras.
7.	Destaco, a seguir, com alguns grifos, apenas alguns trechos do referido relatório, que são suficientes para afastar a alegação da empresa Comercial de Alimentos Rural Ltda. (antes denominada Comercial Compre Fácil Ltda.) :
"18. Conforme consta na inicial da ação judicial, essas empresas, em conluio, comandadas pelo Sr. José Aloísio Maurício Lira, sócio da Comercial 15 de Novembro Ltda., ajustavam suas participações nas licitações com vistas a fraudar o caráter competitivo dos certames, conforme fica evidente (peça 1, p. 15-16 e 23-26) , dentre outros, nos fatos a seguir sintetizados:
 (...) 
e) documentos da empresa Comercial Compre Fácil Ltda. foram apreendidos pela Polícia Federal na sede da Comercial 15 de Novembro Ltda., e da empresa Comercial Eucaliptos Ltda., na sede da Aloísio Nascimento Limeira - ME;
 (...) 
19.	Após essa visão panorâmica, a PRM-Arapiraca, no título IV da ação judicial, discorre sobre a atuação desse grupo de empresas no Município de Poço das Trincheiras/AL, trazendo a colação as conclusões advindas do IPL 432/2010, das quais transcrevem-se, a seguir, as concernentes ao Município de Poço das Trincheiras/AL (peça 1, p. 23-25) :
... que além das confissões e testemunhos que explicaram o funcionamento desse esquema para desviar recursos do erário público, foram obtidas evidências materiais da ausência de produtos nas escolas.
...durante o interrogatório de PÉTERSON [funcionário do grupo empresarial 15 de Novembro e procurador da Comercial Compre Fácil Ltda. no Pregão 1/2010], o qual relatou que JOSÉ GILDO [Prefeito de Poço das Trincheiras/AL] solicita algumas quantias em espécie, explicando o respectivo modus operandi, inclusive esclarecendo que entregava os valores na residência do Prefeito, tecendo detalhes acerca de sua casa.
...antes da realização do pregão deste ano para aquisição de alimentos, JOSÉ GILDO afirmou que só venceriam a licitação se concordassem em pagar referida comissão a ele e, desde então, esses valores são pagos a cada pedido de alimento, enviado pessoalmente pelo Prefeito, sem sequer passar pela Secretaria de Educação.
...ANTÔNIO PINTO [funcionário do grupo empresarial 15 de Novembro] afirmou ter conhecimento da existência dessas comissões. Afirmou que embora ninguém ligado à Prefeitura fizesse compras pessoais no Supermercado, sabia que PÉTERSON entregava ao Prefeito de Poço das Trincheiras "encomendas", ou seja, valores em dinheiro, acreditando que o percentual aplicado era 10% (fl. 397) .
 (...) 
Como de praxe, ou seja, conforme ficou comprovado pelas provas obtidas em relação à atuação do grupo empresarial comandado por JOSÉ A. M. LIRA, em outras "licitações para compra de merenda escolar", em vários outros Municípios do Agreste e Sertão Alagoanos, essas empresas eram privilegiadas nas "licitações", quando os participantes simulavam competição, para que as empresas do grupo saíssem vencedoras para fornecer merenda ao Município, prática ocorrida também em Poço das Trincheiras. 
 (...) 
"b) Pregão Presencial 001/2010
Com relação ao Pregão 01/2010, há fortes indícios de montagem de processos sem que as situações descritas nos documentos tenham ocorridos conforme registrado.
Na capa da pasta que abriga os documentos do referido Pregão, consta uma folha com os seguintes registros:
"Providências - Poço das Trincheiras 
Licitações
Pregão Presencial 001/2010
Ausência de assinatura da secretária de assistência social no ofício;
Ausência de planilha quantitativa juntos aos ofícios;
Ausência da assinatura do procurador jurídico na nota técnica; OK
Ausência da assinatura da equipe de apoio (José Cícero e Antônio Neto) na ata de abertura dos envelopes;
Ausência de assinatura do presidente do CAE, do secretário de educação, do nutricionista.
Ausência de assinatura do procurador jurídico no parecer jurídico; OK
Ausência de assinatura do membro da equipe de apoio no quadro de aviso na homologação;
Ausência de assinatura das testemunhas nos contratos;
Ausência de nota de empenho e nota fiscal;
Numerar e rubricar todas as folhas do processo. "
Com exceção dos itens marcados com "OK" todos os demais estão com as ausências reportadas no documento. As anotações "Providências - Poço das Trincheiras - Licitações" parece indicar que a folha de conferência não foi elaborada no município, visto que os destaques aparentam a intenção de distinguir Poço das Trincheiras de outras Prefeituras.
No processo, consta que a licitação realizada foi decorrente de pedidos de compras feitos pelas Secretárias de Educação e de Assistência Social, sendo que não foram anexados os quantitativos solicitados. Dessa forma, caso o processo tivesse seguido o trâmite descrito, não haveria como saber quais os quantitativos seriam adquiridos. Acrescenta-se o fato de que não constam no processo cotação prévia de preços pesquisados no mercado, impedindo o conhecimento prévio do montante de recursos necessários para a aquisição. Além disso, há também a ausência de assinatura da própria Secretária de Assistência Social, que deveria motivar as aquisições, bem como ausência de assinaturas de membros da comissão de licitação na própria ata da sessão de abertura dos envelopes, reforçando os indícios de montagem do processo com recolhimento posterior das assinaturas e providências necessárias. Sobre o assunto Peterson Melo e Silva [empregado do Grupo Empresarial 15 de Novembro] afirmou: (...) "
8.	Com essas evidências, entre muitas outras constantes da instrução transcrita no Relatório precedente, não há como afastar a negativa da existência de conluio apenas com a declaração da empresa Comercial de Alimentos Rural Ltda. (antes denominada Comercial Compre Fácil Ltda.) . O fato é que o conteúdo probatório trazido aos autos não permite acatar a alegação de que não haveria provas da existência de "vínculos intencionais que propiciassem a fraude entre administração e empresas".
9.	Sobre a existência de documentos sem assinatura no processo licitatório, não há evidências de substituição posterior, como alega o responsável, mas de que a própria licitação foi montada com a participação de representantes das empresas fraudadoras. Tal conclusão alinha-se a todo o conteúdo probatório constante dos autos.
10.	Quanto à alegação de que todos os produtos foram entregues, na quantidade e qualidade contratadas, sob o controle de recebimento da Prefeitura, não havendo dano ao erário, vale destacar que foram comprovadas a utilização de notas fiscais "frias" que, associadas às confissões e depoimentos descritos no relatório de peça 3, apontaram em sentido diverso do alegado. Veja-se, por exemplo, o seguinte trecho da instrução técnica de peça 3:
"43. Outro procedimento consistiu em verificar a autenticidade dos documentos fiscais, tendo sido registrado que, verbis (peça 2, p. 147 e peça 93) :
Contudo, houve a identificação da Nota Fiscal Eletrônica n° 424, de 31/05/2010, emitida pela empresa Comercial Compre Fácil Ltda. no valor de R$ 25.154,06 [peça 73, p. 4-5], porém a mesma não foi encontrada no sítio da rede mundial de computadores HTTP://sefaz.rs.gov.br/NFE/NFE-COM.aspx. Dessa forma, não é possível atestar a efetiva emissão do referido documento fiscal, podendo ter ocorrido uma simulação de emissão para fins de prestação de contas, sem ter ocorrido de fato o registro legalmente previsto, bem como não ter ocorrido o fornecimento de mercadorias. Dessa maneira, a Nota Fiscal Eletrônica nº 424, paga com o cheque nº 850012 da conta corrente 7614-7 da agência 2472 do Banco do Brasil, não foi considerada nos levantamentos realizados, permanecendo, assim, o montante de R$ 25.154.06 (vinte e cinco mil cento e cinquenta e quatro reais e seis centavos) sem comprovação de aplicação."
11.	Vale ressaltar que a inidoneidade das notas fiscais, apresentadas para amparar as supostas aquisições, foi indicada pela CGU, após procedimentos de circularização junto a autoridades fazendárias.
12.	No que diz respeito à alegada ausência de dolo nas condutas apontadas, elemento indispensável para a tipificação de ato de improbidade administrativa e aplicação da correspondente sanção, é importante esclarecer que o presente processo não trata de improbidade administrativa. Como bem apontou a Unidade Técnica, "As evidências coligidas pelo Departamento de Polícia Federal, Controladoria Geral da União e Ministério Público Federal, objeto de menção entre os itens 10 a 12 desta instrução, dão conta de prática coordenada e múltipla de ilícitos diversos, de modo a propiciar desvio de recursos públicos do programa contemplado, com danos significativos ao erário e à coletividade local, tendo sido apuradas, em relação a prejuízos efetivamente mensurados, responsabilidades de dois agentes que constituem o polo passivo desta tomada de contas especial."
13.	E, no que diz respeito à empresa Comercial de Alimentos Rural Ltda., não vieram aos autos elementos capazes de demonstrar a boa-fé na conduta de seu representante legal, diante da inequívoca participação da empresa em fraudes perpetradas em certame licitatório, conforme já demonstrado.
14.	Do que restou apurado, não há como acatar as demais alegações da empresa Comercial de Alimentos Rural Ltda., quanto aos preços oferecidos ou sobre a ausência de "requerimentos das empresas para participarem de licitações". 
15.	Por último, sobre a alegada inexistência de "meios probatórios e documentos" que expressassem e quantificassem os valores alegadamente desviados, transcrevo, a seguir, trecho da instrução técnica de peça 47 que detalha a origem, o valor e as datas do débito imputado à empresa Comercial de Alimentos Rural Ltda.:
"12.	 Retornando ao cerne desse trecho da exposição, qual seja, as alegações de defesa ofertadas pela empresa responsável, em resposta à convocação citatória que lhe foi endereçada, nota-se que parte do débito que lhe fora imputado decorreu da emissão de notas fiscais inidôneas, descaracterizando as aquisições das mercadorias correspondentes com os recursos do programa:
	VALOR ORIGINAL (R$) 
	DATA DA OCORRÊNCIA

	25.154,06
	31/5/2010

	887,70
	15/7/2010

	2.764,90
	9/11/2010

	25.842,00
	1/12/2010

	1.797,40
	3/12/2010

	690,00
	7/12/2010

	417,50
	7/12/2010

	677,50
	9/12/2010

	522,50
	10/12/2010

	750,00
	13/12/2010

	595,00
	14/12/2010

	153,80
	14/12/2010

	1.127,00
	16/12/2010

	76,00
	20/12/2010

	1.329,75
	22/12/2010"

16.	Com esses destaques, ausentes, portanto, elementos que demonstrem a boa-fé ou de outros excludentes de culpabilidade na conduta dos responsáveis, o encaminhamento a ser dado, conforme o caso, é o julgamento pela irregularidade de suas contas especiais, a condenação pelo débito apurado e a aplicação das sanções previstas em lei.
17.	Individualizando as condutas para a aplicação das sanções, pode-se subsumir a multa do art. 58, inciso II, da Lei 8.443/92 ao aplicar a multa do art. 57 deste mesmo diploma legal, de modo que, no caso do Sr. José Gildo Rodrigues da Silva, a multa, em face do montante atualizado do débito e das demais irregularidades praticadas, seria de R$ 100.000,00 (cem mil reais) , sem prejuízo da decretação de sua inabilitação para o exercício de cargo em comissão ou função na Administração Pública pelo prazo de 6 anos, com base no art. 60 da lei 8.443/92, c/c o art. 270 do Regimento Interno do TCU, em virtude da gravidade da infração por ele cometida.
18.	Quanto à empresa Comercial de Alimentos Rural Ltda., cabe aplicar-lhe a multa prevista no art. 57 da Lei 8.443/92 que, em face do montante atualizado do débito, fixo em R$ 80.000,00 (oitenta mil reais) , sem prejuízo da se declarar, com base no art. 46 da lei 8.443/92, c/c o art. 271 do Regimento Interno do TCU, a sua inidoneidade para licitar com a Administração Pública Federal pelo prazo de quatro anos, uma vez comprovado o conluio praticado para fraudar o Pregão Presencial 001/2010.
19.	De modo semelhante, em relação à empresa JCS de Lima Comércio e Serviços Ltda., cabe declarar, com base no art. 46 da lei 8.443/92, c/c o art. 271 do Regimento Interno do TCU, a sua inidoneidade para licitar com a Administração Pública Federal pelo prazo de quatro anos, uma vez comprovado o conluio praticado para fraudar o Pregão Presencial 001/2010.
20.	Em relação às diversas irregularidades observadas no Pregão Presencial 01/2010, cabe aplicar ao Sr. Reginaldo dos Reis, Pregoeiro do referido certame, a multa do art. 58, inciso II, da lei 8.443/92 no valor de R$ 50.000,00 (cinquenta mil reais) .
21.	Quanto ao prazo prescricional decenal para a pretensão punitiva do TCU, importa esclarecer que a contagem foi iniciada para todos os responsáveis no ano de 2010 e interrompida em 19 de julho de 2016 com o ato que ordenou a citação/audiência/oitiva (peça 10) , de modo que não há que se falar em prescrição neste caso, observado o que restou assente no Acórdão 1441/2016-TCU-Plenário (Relator Min. Relator Benjamin Zymler) .
22.	No que diz respeito ao débito, vale esclarecer que a jurisprudência desta Corte de Contas ainda é pacífica no sentido de que as ações de ressarcimento movidas pelo Estado contra os agentes causadores de danos ao erário são imprescritíveis, nos termos do art. 37, § 5º, da Constituição Federal, da Súmula TCU 282 e de farta jurisprudência do Tribunal.
23.	Não é do desconhecimento deste Tribunal que, na sessão virtual encerrada no dia 17/4/2020, o Plenário do Supremo Tribunal Federal, ao apreciar o Recurso Extraordinário 636.886, decidiu, em repercussão geral, com 7 votos favoráveis e 3 votos com ressalvas, fixar a tese de que "É prescritível a pretensão de ressarcimento ao erário fundada em decisão do Tribunal de Contas.". Entretanto, a questão ainda está em análise interna pelo TCU, com vista à apresentação de recurso ao STF, prevalecendo, neste momento, a jurisprudência reinante, de modo que, neste momento, não há que se falar em prescrição do débito no prazo de 5 anos, como alega a recorrente.
24.	Nesse mesmo sentido tem caminhado os julgados desta Corte de Contas, a exemplo do entendimento acerca da prescrição da pretensão ressarcitória do TCU apresentado pelo Ministro Benjamin Zymler (Acórdão 5236/2020-TCU-Primeira Câmara, Sessão de 05/05/2020) , in verbis:
"12.	Enfatizo que estou aplicando a jurisprudência atual desta Corte de Contas sobre a matéria, consolidada na Súmula 282, para a prescrição do débito apurado e, no que tange à eventual aplicação de sanções, no incidente de uniformização de jurisprudência apreciado pelo Acórdão 1441/2016-TCU-Plenário, que adotou o prazo geral de prescrição indicado no art. 205 do Código Civil. Não desconheço que recentemente o Supremo Tribunal Federal, no âmbito do RE 636886/AL, fixou o seguinte enunciado para o Tema 899: "É prescritível a pretensão de ressarcimento ao erário fundada em decisão de Tribunal de Contas". Não obstante essa respeitável decisão, ainda pairam diversas dúvidas sobre a matéria, pois é possível a conclusão de que a deliberação não tratou da prescrição do processo de controle externo levado a cabo perante o Tribunal de Contas da União, mas sim da prescrição intercorrente ocorrida durante a fase de execução do acórdão condenatório do Tribunal.
13.	A decisão do STF versou sobre recurso extraordinário interposto pela União contra acórdão do Tribunal Regional Federal da 5ª Região que negou provimento a embargos de declaração opostos contra acórdão de sua lavra, assim ementado:
"EMENTA: TRIBUTÁRIO. PROCESSUAL CIVIL. EXECUÇÃO FISCAL. PROCESSO PARALISADO POR MAIS DE CINCO ANOS. PRESCRIÇÃO INTERCORRENTE. OCORRÊNCIA. 1. Para fins práticos, deve-se observar quando a Fazenda Pública foi intimada a providenciar o andamento do feito. Passados cinco anos sem diligências concretas, ocorre a prescrição intercorrente. Caso haja suspensão na forma do art. 40, da Lei n. 6.830/80, ocorre a extinção se o feito permanecer paralisado por mais de seis anos. 2. Na hipótese dos autos, houve o arquivamento sem baixa do processo em 12.08.1999 e até a data da sentença extintiva do feito em 05.06.2006, a Fazenda Nacional não apresentou nenhuma medida concreta quanto à localização do devedor ou de seus bens. Revela-se, portanto, inequívoca a ocorrência da prescrição intercorrente."
14.	No caso, a Fazenda Pública deixou a ação paralisada por mais de seis anos, o que ensejou a declaração de prescrição intercorrente no aludido caso concreto. Como se vê da leitura da ementa, a questão controversa em discussão naquela deliberação era unicamente a prescrição intercorrente ocorrida durante a fase de execução do acórdão condenatório do Tribunal.
15.	Com base nessa possível interpretação, a matéria decidida no aludido feito não teria nenhuma repercussão de ordem prática e jurídica na presente tomada de contas especial, cujo título executivo extrajudicial ainda não se formou. Caso a AGU, na execução de eventual decisão condenatória proferida neste feito, deixe de adotar as medidas pertinentes dentro do prazo de cinco anos, aí sim haverá a aplicação da tese emanada no RE 636886, com o reconhecimento da prescrição intercorrente da ação de ressarcimento ao erário fundada em decisão de Tribunal de Contas (a ação de execução fiscal) , pela hipotética inação da Fazenda Pública.
16.	Ainda que se interprete que a decisão do STF seja também aplicável à tramitação do processo de controle externo no âmbito do TCU, exsurgem outras diversas questões fundamentais para que esta Corte de Contas estabeleça novo tratamento acerca da prescrição do débito e da pretensão punitiva, em particular qual seria o dies a quo  (data de ocorrência do fato irregular ou data do seu conhecimento pelo TCU) e as hipóteses de interrupção da prescrição.
17.	Diante de todas as dúvidas ainda existentes sobre a decisão do STF no âmbito do RE 636886, opto por aplicar ao caso em exame a jurisprudência do TCU então existente, que se fundamenta no art. 37, § 5º, da Constituição Federal, no que tange ao ressarcimento do prejuízo, e no art. 205 da Lei 10.406/2002 (Código Civil) , no que se refere à pretensão punitiva." (grifos acrescentados) 
25.	Com fundamento no art. 16, § 3º, da Lei 8.442/92, deve ser remetida cópia dos autos ao Procurador-Chefe da Procuradoria da República no Estado de Alagoas, para as providências que entender cabíveis.
	Ante o exposto, ao acolher o exame da Unidade Técnica, que contou com a anuência do Ministério Público junto ao Tribunal, incluo seus fundamentos às minhas razões de decidir e VOTO no sentido de que o Tribunal adote a deliberação que ora submeto à apreciação deste Colegiado.
TCU, Sala das Sessões Ministro Luciano Brandão Alves de Souza, em 2 de setembro de 2020.
AROLDO CEDRAZ 
Relator